臺灣雲林地方法院民事判決　　　　　　　 95年度訴字第469號
原　　　告　己○○
　　　　　　丁○○
　　　　　　甲○○
共　　　同
訴訟代理人　蔡金保律師
被　　　告　戊○○
　　　　　　丙○○
上列當事人間返還不當得利事件，於中華民國95年12月28日言詞
辯論終結，本院判決如下：
    主  文
原告之訴及假執行之聲請均駁回。
訴訟費用新台幣壹萬柒仟肆佰拾肆元由原告負擔。
    事 實 及 理 由
一、原告起訴主張：
  (一)坐落雲林縣四湖鄉○○段432 、434 地號之土地（下稱系爭
    土地）登記為王仲正所有，王仲正於民國93年2 月13日死亡
    ，原告為第一順位繼承人，被告卻與訴外人乙○○訂立租賃
    契約使用上開土地，該契約無法對抗原告，被告仍屬無權占
    有，經原告提出異議，被告均未置理。則被告無權占用系爭
    土地，欠缺債權、物權或其他使用收益之正當法律上權利而
    獲有相當於租金之利益，且造成原告相當於租金之財產損失
    ，是本件原告之受損與被告之得利有直接之因果關係，依法
    被告即應給付原告5 年相當於租金之不當得利。又系爭土地
    面積分別為3,332 及3,583 平方公尺，每平方公尺公告地價
    均為新台幣（下同）600 元，其土地公告價值合計4,149,00
    0 元，參照土地法第110 條之規定以地價百分之8 折算地租
    每年即為331,920 元，5 年地租合計1,659,600 元。再者，
    被告對於原告提出之異議置之不理，原告顯有預為請求之必
    要，而被告使用上開土地從事養殖漁業，於被告將養殖設備
    及養殖魚類遷出返還土地為止，持續為無權占用而存在不當
    得利之事實狀態。爰請求被告應至土地回復原狀返還原告為
    止，按月給付原告相當於租金之損失27,660元。並聲明：
    被告應給付原告1,659,600 元及自起訴狀繕本送達翌日起至
    清償日止，按年息百分之5 計算之利息。被告應自95年11
    月起按月給付原告租金27,660元至回復原狀返還土地之日止
    。訴訟費用由被告負擔。原告願供擔保，請准宣告假執
    行。
  (二)對被告抗辯所為之陳述：被告所稱之分產協議指明王仲正分
    得土地2.8216公頃，王中誠分得2.3816公頃，乙○○分得1.
    7997公頃，因部分土地設定有抵押，貸款尚未還清，遲遲未
    依協議辦理移轉登記，現今實際登記現況則是王仲正登記1.
    8427公頃，王中誠登記1.9137公頃，乙○○登記3.8765公頃
    ，登記於乙○○名下之土地大部分已設定高額之抵押權，更
    有部分已移轉於他人名下，乙○○未將原告應得之土地登記
    給原告，原告當可依土地登記現況請求，況此部分均係原告
    繼承王仲正之權利義務，而與乙○○就上開協議是否履行及
    如何履行之問題，被告無權引用他人之債權契約。被告明知
    原告與乙○○之分產糾紛，仍願冒險與非所有權人之乙○○
    簽訂租賃契約，當然須負擔被求償之危險，至於被告如何對
    乙○○主張債務不履行請求損害賠償，核與本件無涉。
二、被告之抗辯：
  (一)系爭土地原屬王仲正之父王略所有，王略將系爭土地所有權
    贈與乙○○，是訴外人乙○○為系爭土地之真正所有權人，
    王仲正僅係借名登記人，此為原告與乙○○所涉鈞院95年度
    訴字第305 號不爭執之事實。
  (二)原告丁○○之父王仲正與乙○○、王中誠於80年10月22日簽
    訂協議書，並約定系爭土地係乙○○所有，但迄今仍登記在
    王仲正名下等情，亦經原告己○○於台灣雲林地方法院檢察
    署95年度偵字第2839號案件中證述在卷。
  (三)依80年10月22日家產協議書及80年2 月24日之「王略財產清
    理及其子女權利、義務要點草案」，系爭土地屬乙○○所有
    土地，非王仲正所有。
  (四)綜上，王略與王仲正係訂立第三人利益契約，以乙○○為受
    益人，縱王仲正與王略另有其他糾紛，仍與乙○○無涉，因
    王仲正僅係系爭土地之借名登記人，就該第三人利益契約而
    言，王仲正並無任何抗辯事由對抗王略，即不得對訴外人乙
    ○○主張任何權利。原告既繼承王仲正之權利、義務，亦不
    得對抗乙○○，即無權就系爭土地對被告主張任何權利。並
    聲明：如主文所示。
三、兩造不爭執之事實：
  (一)系爭土地現登記為原告之被繼承人王仲正所有，依照王仲正
    、乙○○、王中誠、王略的分產協議，原應登記為乙○○所
    有。
  (二)乙○○於87年將系爭土地出租於被告迄今，被告均有按時繳
    付租金。
  (三)乙○○自79年至86年均於系爭土地養殖鰻魚。
四、兩造之爭點：
  (一)原告是否得對被告請求不當得利？
  (二)分產協議是否有明列系爭土地之歸屬？
五、得心證之理由：
  (一)按民法第179 條規定不當得利之成立要件，必須無法律上之
    原因而受利益，致他人受損害，且該受利益與受損害之間有
    因果關係存在。從而因給付而受利益者，倘該給付係依有效
    成立之債權契約而為之，其受利益即具有法律上之原因，自
    不生不當得利問題。又租賃契約為債權契約，出租人不以租
    賃物所有人為限，出租人未經所有人同意，擅以自己名義出
    租租賃物，其租約並非無效，僅不得以之對抗所有人。至所
    有人得否依不當得利之法律關係，向承租人請求返還占有使
    用租賃物之利益，應視承租人是否善意而定，倘承租人為善
    意，依民法第952 條規定，得為租賃物之使用及收益，其因
    此項占有使用所獲利益，對於所有人不負返還之義務，自無
    不當得利可言。最高法院89年度台上字第288 號、91年度台
    上字第1537號判決參照。
  (二)經查：證人乙○○於87年間將系爭土地出租於被告迄今，被
    告均有按時繳付租金乙節，業經證人乙○○到庭證述屬實，
    復為兩造所不爭執，系爭土地縱非登記為證人乙○○所有，
    然租賃契約既為債權契約，證人乙○○與被告間之租賃契約
    應屬有效存在，是被告向證人乙○○承租系爭土地，所受有
    之利益，為土地之使用，此項使用土地之利益，係基於證人
    乙○○之給付，並以系爭租賃契約為法律上之原因。再者，
    系爭土地現雖登記為原告之被繼承人王仲正所有，然依照王
    仲正、乙○○、王中誠、王略的分產協議，原應登記為證人
    乙○○所有，且證人乙○○自79年至86年間均於系爭土地養
    殖鰻魚等情，為兩造所不爭執，業如上述，另證人於出租系
    爭土地時，曾告知被告分產協議之事實，亦據證人乙○○證
    述在卷，是被告於87年間承租系爭土地時，客觀上證人乙○
    ○既有占用系爭土地之事實，且依分產協議，系爭土地亦應
    登記予證人乙○○所有，是被告主觀上應係信賴證人乙○○
    有出租系爭土地之權利而予以承租，被告承租系爭土地應屬
    善意而得為租賃物之使用收益。是被告取得使用系爭土地之
    利益，既有法律上之原因，且屬善意占有系爭土地，即非不
    當得利，原告請求被告返還所謂相當於租金之利益，應屬無
    據。
  (三)從而，原告依不當得利之法律關係，請求被告給付5 年相當
    於租金之不當得利，並至土地回復原狀返還原告為止，按月
    給付原告相當於租金之損失27,660元，為無理由，應予駁回
    。原告之訴既經駁回，其假執行之聲請已失所附麗，應併予
    駁回。
六、本件判決之基礎已臻明確，兩造其餘之爭點、攻擊防禦方法
    及舉證，核與判決無影響，爰不一一論述，併此敘明。
七、訴訟費用負擔之依據：民事訴訟法第78條。
中　　華　　民　　國　　96　　年　　1 　　月　　11　　日
                      民事第二庭
                                  法  官　吳錦佳
以上正本證明與原本無異。
如不服本判決，應於送達後20日內，向本院提出上訴狀並表明上
訴理由，如於本判決宣示後送達前提起上訴者，應於判決送達後
20日內補提上訴理由書（須附繕本）。
中　　華　　民　　國　　96　　年　　1 　　月　　11　　日
        　　　　　　　　　　　　　書記官  林美鳳
